【裁判字號】    95,訴,10151
【裁判日期】    951211
【裁判案由】    土地所有權移轉登記
【裁判全文】
臺灣臺北地方法院民事判決             95年度訴字第10151號
原      告  國泰世華商業銀行股份有限公司
法定代理人  丙○○
訴訟代理人  尤英夫律師
            黃宗哲律師
            鄭仁哲律師
            甲○○
被      告  乙○○
                        7號4.
上列當事人間請求土地所有權移轉登記事件，本院於民國95年11
月27日言詞辯論終結，判決如下：
    主  文
原告之訴及假執行之聲請均駁回。
訴訟費用由原告負擔。
    事實及理由
一、原告起訴主張：被告前於民國83年12月12日與原告之前身世
    華商業銀行股份有限公司（後因與國泰商業銀行股份有限公
    司合併而改為今名）簽訂「世華山莊眷舍輔建契約書」（下
    稱系爭契約），以新台幣（下同）1,290,261 元向原告購買
    坐落台北縣新店市○○段五城小段17之27地號、應有部分為
    282/100,000 之土地所有權（面積約為116.33平方公尺，下
    稱系爭土地），系爭土地亦已於84年6 月30日移轉登記予被
    告。嗣後被告以原告遲未能取得建照以興建房屋乃給付不能
    為由，主張解除系爭土地買賣契約，並向鈞院提起返還價金
    之訴，業經台灣高等地方法院於95年7 月4 日以該院94年度
    上字第611 號判決認為被告主張解除契約為有理由，判命原
    告應給付被告1,359,018 元及自92年6 月27日起至清償日止
    ，按年利率5 ％計算之利息確定。惟被告既已解除系爭契約
    ，依民法第259 條第1 款規定，其亦應負回復原狀義務，將
    已移轉過戶於其名義之土地再移轉登記予原告，但系爭土地
    現遭第3 人李銘祺假扣押查封中，原告乃於95年7 月25日以
    存證信函對被告主張同時履行抗辯，通知被告於函到5 日內
    除去系爭土地所有權移轉給付不能之情形，並向原告領取上
    開判決確認被告因解除契約而得請求返還之價金1,359, 018
    元。被告雖於同年月27日收受上開信函，卻置若罔聞，原告
    因此於95年8 月18日向台灣士林地方法院為被告將系爭買賣
    價金辦理清償提存，被告自無理由再拒絕給付。爰聲明請求
    ：(一)被告應將其所有坐落台北縣新店市○○段五城小段17之
    27地號、應有部分282/100,000 之土地所有權移轉登記予原
    告，(二)請准供擔保宣告假執行。
二、被告則以：原告雖主張其業於95年8 月18日向台灣士林地方
    法院以95年度存字第2196號辦理清償提存在案，然原告於提
    存時附加「受領人應提出已將受領人所有坐落台北縣新店市
    ○○段五城小段17之27地號、土地持分282/100000（使用分
    區：山坡保育區、面積41,253平方公尺）之所有權移轉予提
    存人之土地謄本」始得受取提存物，此一原判決所未有之條
    件，實非依債務本旨所為，依提存法第18條規定，自不生清
    償效力。且自兩造簽訂系爭契約迄今，原告始終未交付土地
    權狀正本予被告，故被告事實上無法配合將系爭土地所有權
    移轉登記予原告，而原告提存之金額僅1,569,759 元，扣除
    原判決應償還之本金1,359,018 元，尚餘210,741 元為92年
    6 月27日至95年8 月1 日期間之利息，然被告提存之時間為
    95年8 月18日，利息應計算至18日，遑論原告亦未將訴訟費
    用一併提存。是依民法第261 條準用第264 條第1 項規定，
    原告應先依台灣高等法院94年度上字第611 號判決內容為清
    償後，始得請求被告協同辦理土地所有權移轉登記。爰聲明
    請求：(一)駁回原告之訴及假執行之聲請，(二)如受不利判決，
    願供擔保請准宣告免為假執行。
三、兩造不爭執之事實：
  (一)被告於83年12月12日與原告之前身世華商業銀行股份有限公
    司簽訂世華山莊眷舍輔建契約書，向原告購買坐落台北縣新
    店市○○段五城小段17之27地號、應有部分282/100,000 之
    土地所有權。原告已於84年6 月30日將系爭土地移轉登記予
    被告，然原告自始未將系爭土地所有權狀交付被告。
  (二)嗣被告於92年間以原告遲未能取得建照於系爭土地興建房屋
    ，顯見有給付不能之情為由，主張解除系爭土地買賣契約，
    並向本院提起返還價金之訴，業經台灣高等地方法院以94年
    度上字第611 號民事判決原告應給付被告1,359,018 元及自
    92年6 月27日起至清償日止，按年利率5 ％計算之利息確定
    。
  (三)又被告於系爭土地之應有部分業於94年10月31日遭第3 人李
    銘祺聲請假扣押。原告乃於95年7 月25日以存證信函對被告
    主張同時履行抗辯，通知被告於函到5 日內除去系爭土地所
    有權移轉給付不能之情形，並向原告領取上開判決確認被告
    因解除契約而得請求返還之價金1,359,018 元。被告則於同
    年月27日收受上開信函，因系爭土地假扣押查封遲未除去，
    原告於95年8 月18日向台灣士林地方法院為被告將系爭買賣
    價金辦理清償提存等情，業據原告提出世華山莊眷舍輔建契
    約書、本院92年度訴字第3058號、臺灣高等法院94年度上字
    第611 號民事判決、台灣士林地方法院95年度存字第2196號
    提存書、土地登記謄本、存證信函、回執等件為證，且為被
    告所不爭執，均堪信為真實。
四、按契約解除，雙方互負回復原狀之義務，民法259 條定有明
    文，此項互負之義務，依同法第261 條準用第264 條之規定
    ，於他方未為對待給付前，得拒絕自己之給付（最高法院44
    年台上字第702 號判例意旨參照）。又此項同時履行抗辯權
    之援用，無需以訴為之。然按聲請土地權利變更登記尚未完
    畢前，登記機關接獲法院查封、假扣押、假處分或破產登記
    之囑託時，應即改辦查封、假扣押、假處分或破產登記，並
    通知登記聲請人；土地經法院囑託辦理查封、假扣押、假處
    分或破產登記後，未為塗銷前，登記機關應停止與其權利有
    關之新登記，但有下列情形之一為登記者，不在此限：一徵
    收、區段徵收或照價收買，二依法院確定判決申請移轉、設
    定或塗銷登記之權利人為假處分登記之債權人，三繼承，四
    其他無礙禁止處分之登記。土地法第75條之1 、土地登記規
    則第141 條分別定有明文。準此規定，不動產一經法院查封
    ，除有上述土地登記規則第141 條所列例外情形外，不僅有
    禁止債務人就查封之不動產為所有權移轉登記之物權行為之
    效力，即地政機關於查封登記塗銷前，亦有不得為權利變更
    登記之義務，是在法院撤銷查封前，債權人請求被查封不動
    產所有權人辦理該不動產所有權移轉登記，或他項權利之設
    定，均係處於給付不能之狀態。而法院命被告為給付之判決
    ，必須在事實審言詞辯論終結前，依客觀狀態可能履行為必
    要，是如於言詞辯論終結前，查封尚未撤銷，此項給付不能
    之狀態尚在繼續中，即難認該他人有請求債務人為所有權移
    轉登記之權利，法院自不能命為相關權利之登記（最高法院
    69年度台上字第50號、24 67 號、74年度台上字第1206號、
    88年度台上字第880 號裁判意旨參照）。是原告主張兩造間
    系爭土地買賣契約既經解除，伊固應負返還價金之義務，被
    告亦應負將系爭土地所有權移轉登記予伊之義務，並於自己
    給付提出前為同時履行抗辯，尚屬可採。然系爭土地業於94
    年10月31日遭訴外人李銘祺聲請假扣押在案，為兩造所不爭
    執，並有原告提出土地謄本在卷可稽，則系爭土地既被查封
    ，在法院撤銷查封前，被告就系爭土地喪失處分之權能，處
    於給付不能之狀態，無論原告得否主張同時履行之抗辯，其
    所為提存是否為有效之清償提存，土地登記機關本不得許為
    移轉登記，法院自亦不能命為移轉登記。從而，原告請求被
    告將系爭土地所有權移轉登記予原告，即屬無據。
五、綜上所述，兩造固不爭執系爭世華山莊眷舍輔建契約業經解
    除，被告亦負有返還系爭土地所有權之義務，然系爭土地既
    遭查封，被告已屬給付不能，原告於查封登記尚未撤銷前，
    依民法第259 條第1 款規定，請求被告將坐落台北縣新店市
    ○○段五城小段17之27地號、應有部分282/100,000 之土地
    所有權移轉登記予原告，為無理由，應予駁回。又原告所為
    上開聲明，係命被告辦理所有權移轉登記，即命其為一定意
    思表示，依強制執行法第130 條第1 項規定，於該判決確定
    時視為被告已為此意思表示，毋庸為強制執行，故本件原告
    併請求為假執行之宣告，被告則陳明願供擔保請准宣告免為
    假執行云云，即無必要，且原告之訴已經駁回，其假執行之
    聲請亦失所附麗，併予駁回。
六、本件事證已臻明確，兩造其餘之攻擊或防禦方法或未經援用
    之證據，經本院斟酌後，認為均不足以影響本判決之結果，
    自無一一詳予論駁之必要，附此敘明。
七、結論：原告之訴為無理由，依民事訴訟法第78條，判決如主
    文。
中    華    民    國    95    年    12    月    11    日
                  臺灣臺北地方法院民事第三庭
                          法  官  管靜怡
以上正本係照原本作成。
如對本判決上訴，須於判決送達後20日內向本院提出上訴狀。
中    華    民    國    95    年    12    月    11    日
                          書記官  趙郁涵


司法院資訊處製作；財團法人民間司法改革基金會備份。
